【裁判字號】    92,聲,403
【裁判日期】    920324
【裁判案由】    
【裁判全文】
臺灣台中地方法院民事裁定  九十二年度聲字第四○三號
    聲  請  人  北魁航運有限公司即PEQUOT MARITIME CORPORATION
?
    法定代理人  甲○○○○○
?
?
    代  理  人  蔣瑞琴  律師
    相  對  人  交通部台中港務局    設台中縣梧棲鎮○○路○段二號
    法定代理人  丙○○      住.
    相  對  人  台中港引水人辦事處  設台中縣梧棲鎮○○路○段二號
    法定代理人  乙○○      住.
右聲請人與相對人間聲請證據保全事件，本院裁定如左：
    主      文
聲請駁回。
聲請程序費用由聲請人負擔。
    理      由
一、本件聲請意旨略以：
（一）緣聲請人賴比瑞亞商PEQUOT MARITIME CORPORATION（中譯文：賴比瑞亞商北
      魁航運有限公司）所有之「北魁輪」（”M.V PEQUOT“），於民國（下同）九
      十二年一月十六日，自美國經高雄港載運27,493公噸玉米至台中港卸載；並於
      同年一月十七日凌晨抵達台中港外，等候該港之引水人登船，以引領並指揮該
      船進港。
（二）台中港所屬之引水人傅懷瀛（H.Y.FUH），嗣於同日早上八時三十分抵達並登
      上前指船舶，並旋即接手該船舶之指揮，引領該輪進港。不意，該船舶於前指
      引水人引領及指揮之下，竟於同日早上八點四十九分，於進港之過程中，於進
      出港航道南防波堤口附近，與當時正自港內向外行駛出航之馬來西亞籍船舶”
      Bunga Melatis“輪發生碰撞，致「北魁輪」船艏嚴重受損並進水，聲請人因
      此除遭受高達美金八十二萬元之船舶修繕費用之損失外，並因為修理系爭損壞
      致而被迫停航無法營業達一個月半之久之鉅大損失，以上事實，合先陳明。
（三）查，因船舶碰撞所生之損害，應按發生碰撞之各船舶，於航行中是否涉有疏失
      ，以定其過失責任之有無，並應按其所犯過失之比例，對他船互負過失損害賠
      償之責任。海商法第九十六條、第九十七條訂有明文。換言之，聲請人頃若欲
      就前指船舶碰事件中所遭受之所有損失，向「Bunga Melatis」輪請求為損害
      之賠償，必先查明並釐清上指二船舶於發生前開碰撞事故之前，各船之操船方
      式及實際動向，（含各船原本航行之方向、速度；發生碰撞時之正確位置，發
      生碰撞前是否曾採取減速或緊急轉向等相關因素及事實）等事實情節，並憑以
      檢視二船之間，是否涉有航行過失而後可。
（四）又查，依現行航海實務，所有船舶於進出國際商港，或於港內移泊，均須受當
      地港務當局之監控、指揮及管制。換言之，所有進出國際商港之船舶，於進、
      出該港之前，不僅須先以無線電，向該港之信號台（其性質及地位一如位於飛
      機場中負責管制飛航安全之塔台）申請獲得許可，而且各船於實際移動航行時
      之優先次序，亦須受上指信號台之指揮及管制。除此之外，為維繫港內航行安
      全，依法登上各該船舶，以協助並指揮各該船航行進出港區之引水人員（即俗
      稱之領港），於引領各該船移泊航行之時，依航海實務，亦均應隨時透過無線
      電，將其船舶動向，報知信號台之管制人員，並透過信號台之協助及監督，隨
      時與同時航行於進出港航道，或港內各碼頭間之公共水域之其他船舶之船長及
      領港，相互取得連繫，以行了解他船之動態，並預為採取必要之措施，以避免
      碰撞事故之發生。而為達其充分監督並控管各船動態之目的，上指港口信號台
      亦均一如管制飛航安全之機場塔台，就其管制人員與各船船長及領港之問，以
      及航行各船船長及領港，乃至於領港以及由其指揮，以協助推、頂各船舶，以
      助其橫向移動或快速轉向之港內拖船駕駛之間之所有無線電對話及通訊，均設
      有全日二十四小時不中斷之錄音監控之設備及制度。換言之，於遇有前指船舶
      碰撞事件中，可用以檢視、查証，並憑以判斷各船是否涉有航行過失之最直接
      、且明確，而不致於遭發生碰撞各船之操船人員蓄意予以修飾或篡改，以規避
      其過失責任之實質証據，實非上指港口信號台於當日就港內、外各船舶間所為
      無線電通話、連繫之錄音記錄莫屬。
（五）基於前開說明，聲請人於發生前指船舶碰撞事故後，雖曾向前指台中港港務局
      所屬信號台請求准予提供該信號台於發生前指事故當日之無線電通訊監控之錄
      音記錄，但迄未獲該局之同意。反觀本案所涉前指船舶碰撞之事故，不僅發生
      碰撞之船舶均非屬中華民國籍，且「Bunga Melatis」輪於發生前指事故後，
      即已駛離台灣。從而聲請人續就上指事故及損害，於本地法院對「Bunga Mela
      tis」輪起訴，亦將因該輪船東於台灣本地並無財產可資扣押及執行，而使整
      體訴訟失其實益。換言之，聲請人頃若欲就前開損害，對「Bunga Melatis」
      輪有所主張及請求，恐非於國外設法扣押該輪，將無以為功。而若待聲請人於
      外國法院聲請扣押該輪獲准，並於當地法院對之起訴後，再行依法經由該國法
      院，請求我國法院協助進行調查証據時，上指信號台所持有之事故當日之前指
      錄音記錄等証物，又恐已因人事變遷，及保存年限之相關規定，而遭銷毀或遺
      失，致有無法復供查証及使用之虞。
（六）按前說明，爰謹據民事訴訟法第三百六十八條及第三百六十九條之規定，狀請
      准予裁定，就：
      １、請准命台中港務局就其所屬台中港信號台，自92.1.17上午O6:OO時起，至
          同日中午12:00時止，就該港內所屬各領港，與彼所指揮之拖船，及信號
          台，及進出港各船隻間所為VHF無線電通訊監控側錄之錄音帶，或其他之
          錄製工具所為之記錄及其抄件，為複製及保全。
      ２、請准命台中港港務局航政組海事科，及台中港引水人辦事處，前就後記船
          舶碰撞事故進行調查，所取得之相關文件（含各該船舶所提交之海事報告
          、航海日誌、輪機、鐘日記，及航向記錄儀之記錄），及當日擔任各該
          輪領港作業之引水人員（即傅懷瀛及陳有福），就上指事故所提出之事故
          說明及報告，為複製及保全。
（七）依前開証據應証之事實: 依前開証據，可充分証明後記船舶於發生碰撞事故前
      後操船之方式及其動態。以及各該船於發生碰撞前，是否曾採取必要之措施，
      以避免碰撞事故之發生。及其是否就該事故，應負過失損害賠償之責任。
      前列應予保全之証據予以保全，俾供日後聲請人就上指事故進行訟爭時，得為
      使用，以維權益，並提出聲証一號：船長海事報告影、譯文各乙份。聲証二號
      ：中國造船公司修船費用帳單影本乙份等為證。
二、按證據有滅失或礙難使用之虞，或經他造同意者，得向法院聲請保全；就確定事
    、物之現狀有法律上利益並有必要時，亦得聲請為鑑定、勘驗或保全書證。民事
    訴訟法第三百六十八條第一項定有明文，惟同法第三百七十條另規定保全證據之
    聲請，應表明下列各款事項：一他造當事人，如不能指定他造當事人者，其不能
    指定之理由。二應保全之證據。三依該證據應證之事實。四應保全證據之理由。
    前項第一款及第四款之理由，應釋明之。所謂釋明，係指當事人提出之證據，使
    法院就其主張之事實得生薄弱之心證，信其大概如此者即可，且供釋明之證據方
    法，須法院得為即時調查，方始合法。
三、聲請人對於右揭證據恐將滅失之事實，僅表示：聲請人於發生前指船舶碰撞事故
    後，雖曾向前指台中港港務局所屬信號台請求准予提供該信號台於發生前指事故
    當日之無線電通訊監控之錄音記錄，但迄未獲該局之同意。．．．恐非於國外設
    法扣押該輪，將無以為功。而若待聲請人於外國法院聲請扣押該輪獲准，並於當
    地法院對之起訴後，再行依法經由該國法院，請求我國法院協助進行調查証據時
    ，上指信號台所持有之事故當日之前指錄音記錄等証物，又恐已因人事變遷，及
    保存年限之相關規定，而遭銷毀或遺失，致有無法復供查証及使用之虞等語。卻
    未提出任何證據釋明。而上開證據現由相對人交通部台中港務局、台中港引水人
    辦事處保管中，亦無滅失之虞，本件聲請，核與前揭規定不合，不應准許。
三、依民事訴訟法第九十五條、第七十八項，裁定如主文。
中      華      民      國    九十二    年      三      月    二十四    日
                                      臺灣台中地方法院民事第一庭
~B法  官  林清鈞
右為正本係照原本作成
如不服本裁定應於送達後十日內向本院提出抗告狀，並應繳納抗告費新台幣四十五元。
中      華      民      國    九十二    年      三      月    二十八    日
~B法院書記官


司法院資訊處製作；財團法人民間司法改革基金會備份。
